【裁判字號】    97,訴緝,10
【裁判日期】    970523
【裁判案由】    背信等
【裁判全文】
臺灣花蓮地方法院刑事判決              97年度訴緝字第10號
公  訴  人  臺灣花蓮地方法院檢察署檢察官
被      告  丙○○
                    （另案在臺灣花蓮監獄執行中）
選任辯護人  李文平律師
            張照堂律師
上列被告因違反稅捐稽徵法案件，經檢察官提起公訴（87年度偵
字第280號、第2258號），本院判決如下：
    主  文
丙○○無罪。
    理  由
一、公訴意旨略以：告訴人即元昱房屋企業社負責人李天康在民
    國81年間委託公信會計事務所負責人即同案被告乙○○（業
    經法院判處有期徒刑1年5月確定）處理元昱房屋企業社之記
    帳、報稅等事務，並為該企業社稅務申報事項之代理人。82
    年間，李天康因故離開花蓮未再營業，亦未與乙○○聯絡，
    乙○○為解決報稅問題，乃於同年7 月間自行代為辦理停業
    。嗣公信會計事務所客戶即同案被告甲○○（業經本院判處
    有期徒刑9 月確定）因向北歌建設股份有限公司（以下簡稱
    北歌公司）承包房屋買賣仲介業務，但本身未成立相關業務
    之商號以開立適當項目之發票供請款之用，為解決此一問題
    ，乃向乙○○要求代辦商號登記用以開發票，乙○○認李天
    康已不知去向，竟意圖為自己及他人不法利益，而違背其受
    託任務，向甲○○表示用已停業之元昱房屋企業社申辦復業
    續領發票使用即可，並索費新台幣（下同）10萬元為酬，獲
    甲○○應允。乙○○乃指示不知情之職員顏莉雲，擅自盜蓋
    元昱房屋企業社及李天康原留於其會計事務所之章，偽造元
    昱房屋企業社之營利事業統一發證復業申請書，於82年8 月
    9日向花蓮縣政府申請辦理復業登記，繼領得同年9月、10月
    之統一發票後，盜蓋元昱房屋企業社之發票章後，與甲○○
    共同基於概括犯意聯絡，交甲○○使用；甲○○嗣後開立82
    年9月、10月代售房屋佣金735萬元、預售屋367萬5千元之發
    票2 紙（以下簡稱系爭發票）持以向北歌公司報帳，而被告
    丙○○為北歌公司實際負責人，對於甲○○交付請款之系爭
    發票以元昱房屋企業社名義開立之發票竟未表異議，因而幫
    助甲○○逃漏其取得上開收入而應繳納之營業稅、綜合所得
    稅，因認被告丙○○涉有稅捐稽徵法第43條第1項之罪嫌。
二、按犯罪事實應依證據認定之，無證據不得認定犯罪事實；又
    不能證明被告犯罪者，應諭知無罪之判決，刑事訴訟法第15
    4條第2項、第301條第1項分別定有明文。次按認定不利於被
    告之事實，須依積極證據，苟積極證據不足為不利於被告事
    實之認定時，即應為有利於被告之認定，更不必有何有利之
    證據；又認定犯罪所憑之證據，雖不以直接之證據為限，間
    接證據亦包含在內，然而無論直接證據或間接證據，其為訴
    訟上之證明，須於通常一般人均不致有所懷疑，而得確信其
    為真實之程度者，始得據為有罪之認定，倘其證明尚未達於
    此一程度，而有合理之懷疑存在時，事實審法院復已就其心
    證上理由予以闡述，敘明其無從為有罪之確信，因而為無罪
    之判決，尚不得任意指為違法；又刑事訴訟法第161 條已於
    91年2月8 日修正公布，修正後同條第1項規定：檢察官就被
    告犯罪事實，應負舉證責任，並指出證明之方法。因此，檢
    察官對於起訴之犯罪事實，應負提出證據及說服之實質舉證
    責任。倘其所提出之證據，不足為被告有罪之積極證明，或
    其闡明之證明方法，無從說服法官以形成被告有罪之心證，
    基於無罪推定之原則，自應為被告無罪判決之諭知，最高法
    院30年上字第816號、76年臺上字第4986號、92年臺上字第1
    28號分別著有判例可資參照。
三、公訴人認被告丙○○涉犯前揭幫助逃漏稅捐罪嫌，無非係以
    被害人李天康、證人顏莉雲、證人即同案被告乙○○、甲○○之指訴、法務部調查局鑑定通知書、臺灣中小企業銀行花
    蓮分行87年5 月5日花蓮字第00143號函、統一發票、財政部
    臺灣省北區國稅局滯納稅款罰鍰案件債務清冊影本、李天康
    具名之委託書、元昱房屋企業社之「營業人銷售額與稅額申
    請書」、「營利事業統一發證復業申請書」等為其論據。
四、訊據被告丙○○矢口否認有何幫助逃漏稅捐之犯行，辯稱：
    甲○○是北歌公司之下包工程單位，發票是北歌公司應收之
    必要憑證，伊沒有理由幫下包施工單位逃漏稅捐；當時很多
    下包會把發票抬頭寫北歌建設，一般交易習慣不會特別查證
    發票之公司負責人，可能會計小姐看抬頭是北歌公司，金額
    、項目都對，就收下發票等語。
五、經查：
  1.元昱房屋企業社負責人即告訴人李天康在81年間委託會計師
    即同案被告乙○○擔任負責人之公信會計事務所處理元昱房
    屋企業社之記帳、報稅業務，嗣於82年間，李天康因故離開
    花蓮未再營業，亦未與乙○○聯絡，乙○○為解決報稅問題
    ，乃於同年7 月間自行代為辦理停業，嗣後公信會計事務所
    客戶即同案被告甲○○因向北歌公司承包房屋買賣仲介業務
    ，但無相關業務之商號以開立適當項目之發票供請款之用，
    同案被告乙○○乃提供元昱房屋企業社行號供同案被告甲○○使用，並指示不知情之職員顏莉雲，擅自盜蓋元昱房屋企
    業社及李天康原留於其會計事務所之章，偽造元昱房屋企業
    社之營利事業統一發證復業申請書，於82年8月9日向花蓮縣
    政府申請辦理復業登記，繼領得同年9 月、10月之統一發票
    後交給同案被告甲○○使用；同案被告甲○○嗣後開立82年
    年9月、10月代售房屋佣金735萬元、預售屋367萬5千元之發
    票2 紙給北歌公司，北歌公司亦持以申報該年度大樓營建結
    案營業稅之事實，為公訴人及被告丙○○所不爭執，並有公
    訴人提出之告訴人李天康之證詞、法務部調查局鑑定通知書
    （內容有關同案被告乙○○偽造李天康委託書之事實）、臺
    灣中小企業銀行花蓮分行87年5 月2日花蓮字第00143號函（
    內容有關同案被告乙○○以取款條繳納元昱房企業社稅款之
    事實）、統一發票2 紙、財政部臺灣省北區國稅局滯納稅款
    罰鍰案件債務清冊影本、李天康具名之委託書、元昱房屋企
    業社之「營業人銷售額與稅額申請書」、「營利事業統一發
    證復業申請書」等證據可資證明，而同案被告乙○○、甲○○亦因本案經判處共同偽造文書罪確定，有本院87年度訴字
    第239號、94年度訴緝字第12號刑事判決書共2份在卷可按，
    自堪認為真實。
  2.惟查：
    (1)證人乙○○本院審理時證稱：被告丙○○沒有因為此事與
      我們接洽過，也沒有與甲○○或李天康一起來找過我們，
      他（指被告丙○○）沒有介入此事（見本院87年度訴字第
      239號卷二第100頁）；北歌公司的帳是由我們會計事務所
      管理，申請元昱房屋復業之事，是因為甲○○的關係，因
      甲○○要房屋仲介公司行號；被告丙○○沒有向我詢問過
      相關的問題或資訊；我們也不會主動告知被告丙○○說甲○○使用元昱企業社行號之事，並沒有為了幫甲○○節省
      稅捐或幫被告丙○○提高成本支出以減免稅額之情形；我
      是與北歌公司會計小姐接洽（見本院卷第74頁起）等語。
    (2)證人甲○○於偵查中證稱：當初開給北歌公司的2 張發票
      ，我是拿給工地主任；我是因業務需要才去申請新公司來
      開發票，不是被告丙○○指示的，因我之前用工資表、買
      材料的收據給北歌報，但被稅捐處退回來不行用，需要有
      公司行號來報，而我桃園原來的公司是跨縣市不能用，我
      才來這邊申請；（問：北歌沒有問你為什拿元昱的來報帳
      嗎？）他們不會注意這些，只要有發票報帳就好等語（見
      偵查卷第143頁起）。
    (3)依上開證人乙○○、甲○○之證詞，可知證人甲○○使用
      被害人李天康擔任負責人之元昱企業社名義偽開系爭發票
      一事，證人乙○○、甲○○均未告知被告丙○○；又系爭
      發票並非被告丙○○持交公信會計事務所人員辦理記帳或
      報稅，而係由證人甲○○自行交由北歌公司之工地主任，
      證人乙○○亦係與北歌公司會計小姐而非與被告丙○○接
      洽報稅事宜，則被告丙○○主觀上是否知悉而容認證人甲○○交付元昱房屋企業社名義之系爭發票之事實，已有可
      疑。再參以現今一般社會交易上，常見實際接觸交易之對
      象與發票上公司行號或負責人不同之情形，一般實務上，
      收受發票者通常只會核對金額是否正確，而未特別留意發
      票上營業人為何人，亦不會因發票上營業人名義與實際交
      易人不同而拒收，則證人甲○○交付被告丙○○之發票上
      營業人雖非甲○○，在交易習慣上，亦難責令被告丙○○
      詳查系爭發票與證人甲○○之關係為何始得收受，尚難憑
      此即推認被告丙○○有何故意幫助甲○○逃漏稅捐之行為
      。
    (4)況且被告丙○○所經營之北歌公司實際上確實有支付系爭
      發票上所載之金額予證人甲○○，業據被告丙○○及證人
      甲○○於偵查中或本院審理時為一致之供述，公訴人於本
      院審理時雖以被告丙○○於系爭發票開立之82年間，與證
      人甲○○有共同詐欺之犯行，被告丙○○並因而遭判刑確
      定，因而推認被告丙○○應知悉證人甲○○偽開系爭發票
      ，並容認證人甲○○使用以減免自己稅捐支出之事實等語
      ，惟查被告丙○○上開與證人甲○○上開共同詐欺之犯行
      ，與本件被訴幫助逃漏稅捐之情節並不相同，有臺灣高等
      法院花蓮分院87年度上易字第234號刑事判決1份附卷可按
      （見本院卷第22頁），尚難據以認定被告丙○○對於證人
      甲○○之偽造系爭發票之犯行知情而有幫助逃漏稅捐之故
      意，公訴人上開推論，尚乏具體之事證以資佐證。
    (5)至於證人即公信會計事務所職員顏莉雲於偵查中及本院審
      理時均證稱：是乙○○告訴我元昱要復業，我就把委託書
      交郭小姐，請負責人簽名，之後郭小姐再把委託書交給我
      送件等語（見偵查卷第67頁、本院87年度訴字第239 號卷
      二第37頁）；被害人李天康於偵查中證稱：我是接到營業
      稅繳納通知書後才去找乙○○，乙○○說有一位王先生要
      和我合夥或合作，我拒絕，我從來沒見過王先生，是從乙○○處得知有位王先生等語，彼等所言均與被告丙○○無
      涉，不能證明被告有如何故意幫助同案被告甲○○逃漏稅
      捐之事實。
六、綜上，本件依公訴人所提出之全部證據，均無從積極證明被
    告丙○○有何故意幫助同案被告甲○○逃漏稅捐之犯行，依
    首揭說明，被告丙○○之犯罪不能證明，自應為無罪之諭知
    。
本案經檢察官王怡仁到庭執行職務。
中    華    民    國    97    年    5     月    23    日
                  刑事第二庭    審判長法  官  林碧玲
                                      法  官  林恒祺
                                      法  官  吳韻馨
上列正本證明與原本無異。
如對本判決不服，應於送達後10日內，向本院提出上訴狀（上訴
狀應記載具體上訴理由並應抄附繕本）告訴人或被害人如對於本
判決不服者，應具備理由請求檢察官上訴，其上訴期間之計算係
以檢察官收受判決正本之日期為準。
中    華    民    國    97    年    5     月    23    日
                                      書記官


司法院資訊處製作；財團法人民間司法改革基金會備份。
